【裁判字號】    92,台上,4911
【裁判日期】    920910
【裁判案由】    違反著作權法
【裁判全文】
最高法院刑事判決                              九十二年度台上字第四九一一號
    上  訴  人  甲○○
    選任辯護人  林達傑律師
右上訴人因違反著作權法案件，不服台灣高等法院中華民國九十二年五月二十日第二
審更審判決（九十年度上更(一)字第一一七六號，起訴案號：台灣台北地方法院檢察署
八十五年度偵字第一０五七七、八十四年度偵字第二二五八五號），提起上訴，本院
判決如左：
    主  文
原判決撤銷，發回台灣高等法院。
    理  由
本件原判決認定上訴人甲○○係設於台北市○○路五十九號八樓瑞利安股份有限公司
（下稱瑞利安公司，已判決確定）之負責人，明知新世紀英漢辭典係黃帝圖書股份有
限公司（下稱黃帝公司）、遠東圖書股份有限公司（下稱遠東公司）著作、發行之著
作物，竟自民國八十四年四月間起，基於意圖銷售之概括犯意，未經黃帝公司、遠東
公司授權，即擅自取用黃帝公司、遠東公司享有著作權之「新世紀英漢辭典」（以下
稱英漢辭典）之部分內容，在該公司內，連續以晶片重製成「智囊家觸控式電子事典
」（以下簡稱智囊家事典），而擅自以重製之方法侵害他人之著作財產權，再以瑞利
安公司名義，以每台新台幣（下同）九千九百元、八千零九十五元、八千五百元不等
之價格對外公開銷售予不特定之人。迄八十四年十月二日下午一時五分左右，經警方
持搜索票在瑞利安公司搜索查獲，並扣得上訴人以重製之方法侵害他人之著作財產權
所製造供銷售用之智囊家電子觸控式電子事典四十台。案經黃帝公司、遠東公司訴請
偵辦等情。因而撤銷第一審關於上訴人部分之判決，改判論處上訴人連續意圖銷售而
擅自以重製之方法侵害他人之著作財產權罪刑，固非無見。
惟查：(一)、著作之合理使用，不構成著作財產權之侵害；著作之利用是否合於該法第
四十四條至第六十三條規定或其他合理使用之情形，應審酌一切情狀，尤應注意下列
事項，以為判斷之標準：一利用之目的及性質，包括係為商業目的或非營利教育目的
。二著作之性質。三所利用之質量及其在整個著作所占之比例。四利用結果對著作潛
在市場與現在價值之影響。為著作權法第六十五條第一項、第二項所明定。上訴人於
原審具狀辯稱：其利用告訴人著作之行為，合乎上開法條所定之合理使用情形，不構
成著作財產權之侵害等語（見原審法院上更(一)字卷第一一八頁至第一二九頁）。原判
決理由欄乙、一之(五)僅說明上訴人之行為，依上開第一、四項之判斷標準，不屬合理
使用之範圍，但依上開第二、三項之判斷標準，是否合於合理使用之情形，原審並未
予調查、審認、說明，自有調查未盡及判決理由欠備之疏誤。(二)、原判決理由欄乙、
一之(四)以上訴人未能提出編輯群成員姓名及支出薪水之報稅扣繳憑單等證據，以供查
核，而認上訴人所辯系爭「智囊家觸控式電子事典」為上訴人一人所製作。惟查依卷
附上訴人之戶籍謄本所載，上訴人為新竹高中畢業（見訴字第一０四二號卷第九十六
頁），則上訴人是否有能力以晶片重製告訴人之著作物製成上述電子事典，即非無疑
。究竟實情如何？上訴人是否委請他人製作？其間有無共犯關係？上訴人如係委請他
人製作，上訴人為如何之指示製作？原審就上開重要待證事項，未詳查釐清，即遽行
判決，亦有未合。(三)、供犯罪所用之物，以屬被告所有者，始得宣告沒收，查扣之「
智囊家觸控式電子事典」四十台，究竟屬上訴人所有，抑為瑞利安公司所有，原判決
並未明確認定記載，即僅以該電子事典係為供上訴人犯罪所用之物，而依刑法第三十
八條第一項第二款宣告沒收，顯有可議。上訴意旨指摘原判決違背法令，尚非全無理
由，應認仍有發回更審之原因。又原判決理由欄乙、四不另為無罪諭知部分，基於審
判不可分原則，應併予發回。
據上論結，應依刑事訴訟法第三百九十七條、第四百零一條，判決如主文。
中      華      民      國    九十二    年      九      月      十      日
                              最高法院刑事第七庭
                                  審判長法官  張  信  雄
                                        法官  賴  忠  星
                                        法官  張  清  埤
                                        法官  呂  永  福
                                        法官  林  永  茂
      右正本證明與原本無異
                                              書  記  官
中      華      民      國    九十二    年      九      月     十八     日


司法院資訊處製作；財團法人民間司法改革基金會備份。
